臺灣臺北地方法院民事簡易判決
111年度北簡字第7343號
原      告  周月珠  
被      告  台新國際商業銀行股份有限公司

法定代理人  吳東亮  
訴訟代理人  藍子涵  
上列當事人間請求損害賠償事件，經本院於中華民國111年12月8
日言詞辯論終結，判決如下：
    主  文
原告之訴駁回。
訴訟費用新臺幣3,640元由原告負擔。
    事實及理由要領
一、原告主張：原告前於民國105年間受被告理專電話邀約，藉
    增加保險列舉扣除額等方式以減輕稅負為保險規劃，向原告
    與原告配偶楊瑞猛（下稱楊瑞猛）招攬投保，在被告相關招
    攬人員（下稱被告人員）以該行各式行銷贈品利誘下，遂行
    投保全球人壽美元利率變動型増額壽險（保單號碼：000000
    0000，下稱全球人壽保單）3年期年繳保費美金3,004元，與
    中國人壽美元外幣終身保險（保單號碼:D0000000，下稱系
    爭保單）6年期年繳保費美金31,325元保險單。全球人壽保
    單要、被保險人均為楊瑞猛，惟系爭保單因楊瑞猛保險年齡
    已超過，被告人員仍執意推薦以原告為被保險人，楊瑞猛為
    要保人方式招攬投保，卻始終未告知且未提醒此投保方式，
    會因高保費所累積的保單現金價值於要、被保險人亡故後所
    可能產生稅負的相關狀況，提供給原告作為減輕稅負之投保
    規劃，原告亦質疑此投保方式，被告人員仍置之不理；且因
    楊瑞猛無美金外幣可支付該保費，被告人員仍以該行各式行
    銷贈品利誘，敦促楊瑞猛可由原告他行美金帳戶支付該保險
    費以完成投保。109年3月31日楊瑞猛因突發心臟疾病往生後
    ，向被告辦理保單異動要保人，被告卻告知須待遺產稅完稅
    後方能變更要保人，原告當下即表明震驚與無法接受當初以
    減輕稅負為規劃所購買之保險單會衍生遺產稅賦，且被告人
    員已離職。綜觀整個招攬過程，被告未針對保戶需求分析適
    合度做適當的規劃，並一昧以該行各式行銷利誘，顯有不當
    銷售被告所規劃之保險商品，且被告針對高齡要保人投保高
    保費之保險單所累積的保單現金價值於要、被保險人亡故後
    所可能產生的稅賦狀況，未盡督導與注意之責，應負擔楊瑞
    猛死亡後因所投保系爭保單變更而衍生遺產稅的賠償責任。
    爰依金融消費者保護法（下稱金保法）第11條規定，聲明請
    求被告給付原告34萬元及自109年3月31日起至清償日止，按
    年息5％計算之利息。
二、被告則以：
　㈠系爭保單已清楚詳載要保人、被保險人之身分，另「財務狀
    況告知書」亦已向要保人、被保險人確認其財務背景、所得
    與資金來源；另針對風險偏好、過往投資經驗及簽訂契約目
    的與需求，及客戶對匯率風險之承受能力，亦於「以外幣收
    付之非投資型人身保險匯率風險説明書」、「以外幣收付之
    非投資型人身保險客戶適合度調查評估表」中向其說明並暸
    解要保人、被保險人之狀況。又有關商品適合度評估事項，
    被告已於「暸解要保人報告書（人身）」中詳載第9、10點
    之評估事項（下合稱系爭文書），被告基於向要保人、被保
    險人確認之資料基礎，做成商品適合度之分析，已依據金融
    消費者保護法第9條及主管機關之規定事項履行商品適合度
    評估義務。
  ㈡原告及楊瑞猛簽立系爭保單目的係為投保人身保險，並非要
    求被告規劃其整體稅務事項，且於105年投保時，被告豈會
    知悉第三人楊瑞猛將於109年死亡；再者被告屬於銀行業，
    並非提供稅務或會計顧問服務之公司，原告嗣後因為楊瑞猛
    過世而需繳納遺產稅，進而辯稱被告並未告知此項納稅義務
    ，無異係要求被告負擔超越保險投保事項内容之注意義務。
　㈢系爭保單之保單價值結算至111年5月10日為美金190,534元，
    依法遺產稅計算另有扣除額，遠超過系爭保單之保單價值。
    可知係因楊瑞猛遺產過多，而造成原告需要繳納遺產稅之狀
    況。原告並未提出究竟其遺產稅為何係34萬元之計算依據，
    其主張被告應賠償其應繳遺產稅之損失，無異係為脫免國民
    之納稅義務，不付出任何代價即得取得遺產，實非正當等語
    置辯，並聲明：原告之訴駁回。
三、得心證之理由：
　㈠按當事人主張有利於己之事實者，就其事實有舉證之責任， 
    民事訴訟法第277條前段定有明文。又主張法律關係存在之
    當事人，就該法律關係發生所須具備之要件，應先負舉證之
    責任，原告就其主張之事實，不舉證證明者，被告本無須就
    其抗辯之事實，負舉證之責任，縱令被告就其抗辯事實不能
    舉證，或其所舉證據尚有疵累，亦應駁回原告之請求，此為
    舉證責任分擔之原則(最高法院17度上字第917號判例參照)
    。
　㈡按金融服務業與金融消費者訂立提供金融商品或服務之契約
    前，應充分瞭解金融消費者之相關資料，以確保該商品或服
    務對金融消費者之適合度。前項應充分瞭解之金融消費者相
    關資料、適合度應考量之事項及其他應遵行事項之辦法，由
    主管機關定之。金融服務業與金融消費者訂立提供金融商品
    或服務之契約前，應向金融消費者充分說明該金融商品、服
    務及契約之重要內容，並充分揭露其風險。前項涉及個人資
    料之蒐集、處理及利用者，應向金融消費者充分說明個人資
    料保護之相關權利，以及拒絕同意可能之不利益；金融服務
    業辦理授信業務，應同時審酌借款戶、資金用途、還款來源
    、債權保障及授信展望等授信原則，不得僅因金融消費者拒
    絕授權向經營金融機構間信用資料之服務事業查詢信用資料
    ，作為不同意授信之唯一理由。金融服務業違反前2條規定
    ，致金融消費者受有損害者，應負損害賠償責任。但金融服
    務業能證明損害之發生非因其未充分瞭解金融消費者之商品
    或服務適合度或非因其未說明、說明不實、錯誤或未充分揭
    露風險之事項所致者，不在此限。金保法第11條、第9條、
    第10條第1項分別定有明文。次按損害賠償之債，以有損害
    之發生及有責任原因之事實，並二者之間有相當因果關係為
    其成立要件。（最高法院107年度台上字第1826號民事判決
    參照）。經查：
　　⒈保險法所稱要保人，指對保險標的具有保險利益，向保險
      人申請訂立保險契約，並負有交付保險費義務之人。所稱
      被保險人，指於保險事故發生時，遭受損害，享有賠償請
      求權之人；要保人亦得為被保險人。所稱受益人，指被保
      險人或要保人約定享有賠償請求權之人，要保人或被保險
      人均得為受益人。保險法第3條至第5條分別定有明文。系
      爭保單以原告為被保險人、楊瑞猛為要保人之意思表示而
      分別經原告及楊瑞猛簽立等情，為兩造所不爭執，並有系
      爭保單1份在卷可憑（本院卷第129-183頁）。另依系爭保
      單後附之「保險投保人須知」與「要保書填寫說明」資料
      ，其中系爭保單要保書填寫說明四至七分別為：什麼是「
      要保人」？什麼是「被保險人」？「要保人」與「被保險
      人」之間必須有什麼關係？什麼是「受益人」？皆已清楚
      載明要保人、被保險人及受益人之定義（本院卷第83頁）
      ，綜以原告主張其學歷為高中畢業等語（本院卷第202頁
      ），衡情原告對於其與楊瑞猛分別為被保險人、要保人而
      簽立系爭保單之權利義務關係應知之甚稔。
　　⒉再者，原告及楊瑞猛均於系爭文書簽名確認，被告基於向
      要保人、被保險人確認之系爭文書資料基礎，做成商品適
      合度之分析，已充分瞭解金融消費者之相關資料，並確保
      該商品或服務對金融消費者之適合度等情，有被告提出系
      爭文書在卷可佐（本院卷第77-93頁），足徵被告已依據
      金融消費者保護法第9條及主管機關之規定事項履行商品
      適合度評估義務。則被告於本件訴訟已證明原告主張之損
      害發生，非因被告未充分瞭解金融消費者之商品或服務適
      合度，亦非因其未說明、說明不實、錯誤或未充分揭露風
      險之事項所致等情，應可認定。
　　⒊另系爭保單關於原告及楊瑞猛財務狀況告知書，其上載明
      楊瑞猛之動產約3,400萬元，不動產之市價約1,600萬元，
      下方要保人、被保險人處皆有原告及楊瑞猛簽名確認等情
      ，有財務狀況告知書1份在卷可參（本院卷第85頁）。故
      原告主張楊瑞猛無能力繳納系爭保單保費云云，即難採憑
      。
　　⒋又財產一旦有移轉的行為，均不免有稅負的負擔問題，死
      後之繼承移轉，繼承人依法即必須繳納遺產稅。而關於遺
      產稅之負擔，乃納稅義務人依法令所應盡之公法上義務。
      且遺產稅之課徵與否，乃牽涉被繼承人死亡時間及遺產總
      額等之不確定因素。而告知義務之理論，乃因金融商品交
      易的當事人間，具有資訊不對等的情況存在，且金融商品
      交易本身即伴隨著各式各樣程度不一的風險，因此賦予資
      訊優勢之一方，負有說明或告知及風險揭露義務，以調節
      資訊不對等當事人間之利害關係，建立地位對等之資訊環
      境，維護當事人契約地位實質平等之目的。則遺產稅之規
      劃與依金保法規定之告知義務，二者間立法之意旨及目的
      並不相同，難認告知義務兼含遺產稅之規劃，原告主張，
      並無足取。況系爭保單關於楊瑞猛財務狀況告知書，其上
      載明楊瑞猛之動產約3,400萬元，不動產之市價約1,600萬
      元，下方要保人並有楊瑞猛簽名確認等情，有財務狀況告
      知書1份在卷可參（本院卷第85頁）。另稽之楊瑞猛死亡
      時之遺產總額為25,606,454元等情，有財政部北區國稅局
      桃園分局函覆1份在卷可查（本院卷第107-110頁）。顯與
      楊瑞猛財務狀況告知書之金額不符，至為明確。衡情被告
      於原告及楊瑞猛簽立系爭保單時，對於死亡及遺產稅總額
      等不確定因素，並無法規劃遺產稅之納稅義務人及稅額負
      擔，足認原告主張其受有遺產稅課徵之損害發生，與被告
      之告知義務間，二者並無相當因果關係。故原告主張被告
      未盡告知遺產稅稅務義務，致其遭受遺產稅負擔之損失，
      並據此依金融消費者保護法第11條規定請求相對人負賠償
      遺產稅之責云云，於法均有未合，而無所據。
四、綜上，原告依金融消費者保護法第11條規定，請求被告給付
    原告34萬元，及自109年3月31日起至清償日止，按年息5％計
    算之利息為無理由，應予駁回。
五、本件事證已臻明確，兩造其餘攻擊防禦方法及證據，核與判
    決之結果，不生影響，爰不一一論列，併此敘明。
六、本件訴訟費用額，依後附計算書確定如主文所示金額。
中　　華　　民　　國　　111 　年　　12　　月　　22　　日
                  臺北簡易庭
                          法  官　黃莉莉
以上正本證明與原本無異。
如不服本判決，須以違背法令為理由，於判決送達後20日內向本
庭（臺北市○○區○○○路0段000巷0號）提出上訴狀。（須按
他造當事人之人數附繕本）。如委任律師提起上訴者，應一併繳
納上訴審裁判費。
中　　華　　民　　國　　111 　年　　12　　月　　22　　日
　　　　　　　　　　　    書記官　黃慧怡
計　算　書
項　　　　目　　          金　額（新臺幣）　　   備註
第一審裁判費              3,640元
合　　　　計　          　3,640元